臺灣花蓮地方法院民事簡易判決  
111年度花簡字第278號
原      告  杜曉炬  
被      告  駱星羽  

訴訟代理人  顏紘頤律師
            蕭郁潔律師
上列當事人間請求返還所有物事件，本院於民國111年6月13日言
詞辯論終結，判決如下：
    主      文
原告之訴駁回。
訴訟費用由原告負擔。
　　事實及理由
一、原告主張：
　㈠原告為花蓮縣○○鄉○○○○村00號吳全職訓中心（下稱系爭中心
    ）之負責人，民國109年10月20日系爭中心某學員將如本院
    卷第21頁照片所示之米克斯黑色母犬抱來給原告飼養，原告
    決定加以飼養並命名為「黑黑」（原告所有即本院卷第21頁
    照片所示之該犬隻下稱「黑黑」）。「黑黑」後來由系爭中
    心學員帶至友博動物醫院注射八合一預防針及結紮，原告支
    出費用新臺幣（下同）5,000元以上。原告平常讓「黑黑」
    住在系爭中心中的讓犬隻住的小木屋，木屋是原告請中心的
    木工班學生做的。「黑黑」平常吃罐頭和狗飼料，是原告出
    錢買的。「黑黑」平常活動範圍是在系爭中心內，中心有圍
    牆，面積大約1甲大。因為中心很大，很適合動物的生長，
    我們學員平常也很喜歡「黑黑」，原告有的時候住在吳全，
    吳全也有宿舍，可以和黑黑一起玩耍。「黑黑」的活動範圍
    是在中心裡。原告係依學員贈與或無主物先占之法律關係取
    得「黑黑」之所有權。110年6月25日晚上7時發現「黑黑」
    沒有回到系爭中心，在附近地點尋找後未發現，110年6月30
    日在通訊軟體FB、LINE群組上發布尋狗啟事，並刊登找回「
    黑黑」懸賞2萬元，及請學員轉發。110年7月3日原告第一次
    接到不明男子以網路電話表示「黑黑」已經被朋友的朋友飼
    養了，不用再找了。110年7月4日該男子又來電詢問原告電
    子信箱，之後傳送該男子與被告之FB對話截圖，原告看到照
    片確認就是「黑黑」。原告詢問東華大學同學，同學表示有
    一對情侶常會來餵食「黑黑」，女生是東華大學職員，原告
    事後自網站上得知被告姓名及上班地址，之後因無法順利聯
    繫被告，故電話聯絡被告的老闆彭主任，之後等到彭主任電
    話告知被告承認帶走了「黑黑」。又被告起初並未帶「黑黑
    」去打晶片，是在得知原告在尋找時，才帶「黑黑」去打晶
    片意圖混淆所有權行為。「黑黑」之特徵為母狗已結紮、垂
    耳、舌頭有黑斑、有鐮刀型尾巴、尾巴有長毛等。原告依民
    法第767條、第179條、第184條規定，請求被告將「黑黑」
    返還原告，上開請求權請求法院擇一為原告勝訴判決。
　㈡被告帶走犬隻的位置是在中心的門口，這是有東華大學學生
    看到回報我們，我們才找到被告。這隻犬隻看起來不會瘦弱
    ，非流浪狗的外觀，從被告提出的帶走犬隻的當天照片可以
    看得出來。被告並沒有要跟我溝通，沒有叫我要去看這隻犬
    隻。因為被告都是用SKYPE和中間人聯絡，隱藏身分。因為
    壽豐是鄉下，所有人養的犬隻，都是在街上游走，光是我們
    吳全的街上，就有10幾隻犬隻，都是有人養的，我有拍照，
    就連被告現住地點旁邊，都有10幾隻犬隻在外面遊蕩，都是
    有主人的，我們不能看到喜歡的就拿走。我每月約花費4000
    、5000元，這隻犬隻也不只是在中心住，小時候也有回到我
    的家裡，剛開始要去花蓮市公所打免費預防針，就是在國富
    里打的，我從學生那裡取得黑黑的時候，牠大概4 個月大，
    我有帶牠去打預防針，牠小時候住在我家，牠大約7 、8 個
    月大的時候，我帶牠到中心住，中心是在我管理之下，我沒
    有規定飼養動物的規定，也沒有規定可以違反，中心是有和
    法院登記的法人，中心是我創設的，中心的收入是我們辦理
    職業訓練，有補助。我在中心養黑黑是因為學校的環境比較
    適合牠，把牠帶到廣闊的生活地點。收據記載校狗是因為我
    請學生帶黑黑去結紮，那時是學生決定記載校狗，是學生講
    的，不是我講的，中心全部的學員都知道這隻犬隻是我的。
    這件事本來是一件小事，被告做了一些不應該做的事，其實
    是可以透過道歉來處理，但為何原告要提起訴訟，是因為在
    法律價值上，不屬於自己的東西任意拿走，是不正確的事情
    ，不可以鼓勵，故我希望我能夠透過這次訴訟，讓被告深切
    反省，不要自己做錯還一直在怪別人，若我們每個人在外面
    看到喜歡的東西，都可以帶回家，那這個社會就沒有是非了
    ，這是我訴訟的目的。
　㈢並聲明：被告應將「黑黑」返還原告。
二、被告則以：
　㈠被告於110年4月開始在東華大學附近看到1隻黑色犬隻（晶片
    號碼為000000000000000號，下稱系爭犬隻），每天晚上散
    步時均會跟系爭犬隻玩耍，系爭犬隻常處於飢腸轆轆之狀態
    ，未配戴項圈、會追車、聽不懂人類指令，被告詢問附近居
    民是否有看過系爭犬隻之飼主，附近居民均稱未看過，故被
    告於餵食近2個月後並確認系爭犬隻無飼主時，出於系爭犬
    隻安危將其帶回家照顧。數日後被告將系爭犬隻帶至花蓮縣
    動植物防疫所掃瞄晶片確認系爭犬隻並無植入晶片後，即決
    定領養並請防疫所人員為其植入寵物晶片，之後再帶系爭犬
    隻至花蓮友博醫院為其注射八合一疫苗，另醫院獸醫師有向
    被告表示當下無法判斷該犬隻是否曾進行絕育手術，故請被
    告再觀察半年，若之後有月經，再帶系爭犬隻進行絕育手術
    。系爭犬隻與「黑黑」並非同一隻狗。原告提出之資料僅能
    說明其曾有飼養一隻叫「黑黑」的狗，且其未提出任何寵物
    登記資料證明兩隻狗為同一隻，故無法遽認兩隻狗即為同一
    隻狗。縱認兩隻狗為同一隻狗，依原告所提出隻尋狗文章、
    收據等，均記載「黑黑」為校狗，故並非原告所有，「黑黑
    」應為長期遊蕩系爭中心之無主犬隻。又若認原告為「黑黑
    」之所有權人，且「黑黑」即為系爭犬隻，然依被告當時發
    現該犬隻之情形，可認「黑黑」於110年4月起即有脫離原告
    照顧之事實，並無繼續飼養「黑黑」之意思，否則即不會認
    由「黑黑」在外遊蕩，完全不顧其是否會遭車輛撞擊，是否
    有充足食物及飲水、是否會回到中心等，原告對於「黑黑」
    之所有權因其拋棄而消滅，該犬隻即為無主物，被告亦得依
    民法第802條規定以所有權意思占有後成為所有權人，並將
    其取名為「黑皮」。
　㈡所有權是以占有所有物為表彰，原告稱全部學員都知道是我
    的，顯然與收據不符，因為訴外人史習琴認為「黑黑」是在
    學校生活的犬隻，才會請醫院註名為校狗，因此訴外人史習
    琴等學員也認為犬隻黑黑的所有權人並非原告。原告稱在尋
    狗過程中會有人通報有相似外觀的犬隻，請原告去尋找，由
    此可證，有許多犬隻的外觀均與原告提供的照片相同。原告
    稱黑黑的活動範圍是在校內，但起初被告第一次就是在校外
    遇到黑皮，顯然兩隻犬隻的活動範圍並不相同。剛剛原告說
    壽豐鄉很多人都把犬隻養在外面，顯然把放養的家犬和流浪
    狗都視為一體，但若是有人飼養的家犬，即使放養在外，也
    多有項圈或打晶片，依剛剛鑑定人所言，晶片為辨識犬隻所
    有權之重要證據，既然系爭犬隻未有晶片，退萬步言，即使
    犬隻為同一隻，原告顯然也未以所有權人的身分及所有的意
    思為系爭犬隻打晶片，故該犬隻實與一般照顧流浪狗的愛爸
　　、愛媽照顧流浪狗的身分相同，並無特定的所有權人，但被
    告仍認為兩隻犬隻並非同一犬隻，否則被告不會在校外撿到
    系爭犬隻。
　㈢並聲明：原告之訴駁回。如受不利判決，願供擔保，請准宣
    告免為假執行。
三、本院之判斷：
　㈠「黑黑」與被告現占有之系爭犬隻是否為同一隻狗？
　1.按當事人主張有利於己之事實者，就其事實有舉證之責任，
    為民事訴訟法第277 條本文所明定。原告關於其所主張之訴
    訟原因，先負舉證責任，其已盡證明之責後，由被告就其所
    抗辯之事實負舉證之責（最高法院110年度台上字第464號民
    事判決）。
　2.原告主張其所有之「黑黑」特徵為母狗已結紮、垂耳、舌頭
    有黑斑、有鐮刀型尾巴、尾巴有長毛等，與被告現占有之系
    爭犬隻為同一隻狗等語，並提出附圖即尋狗啟事、「黑黑」
    之照片、友博動物醫院110年7月5日收據、網路電話通路紀
    錄、對話資料、狗狗健康護照照片等為證（見本院卷第21至
    39頁、第97至99頁、第159至171頁）。此為被告所否認。
　3.經查，經本院偕同鑑定人即花蓮縣動植物防疫所股長楊博文
    當庭勘驗被告占有之系爭犬隻，其外部特徵為：一、外觀：
    是黑色。二、牙齒部位：上下的牙齦是黑色，牙齒如照片所
    示。三、舌頭部位：舌上之舌面有舌斑，舌下繫帶兩旁有舌
    斑，如照片所示。四、頭頂：有類似鐵鏽色的深褐色。五、
    後頸：有類似鐵鏽色的深褐色。六、耳朵：垂耳。七、下背
    ：有類似鐵鏽色的深褐色。八、臀部：有類似鐵鏽色的深褐
    色。九、胸口：有幾根白毛。十、後腿胯下：有好多根白毛
    。十一、尾巴：尾巴從中段開始往上曲折，尾巴後段呈現散
    開狀等情，並有當場拍攝該犬隻之外觀及其牙齒、舌頭等部
    位照片（見本院卷第301至303頁、第315至326頁）。查系爭
    犬隻之外觀部分特徵固然與原告上開所述之特徵相同，然鑑
    定人於本院審理時結稱：「被告訴代問：是否可以從只有垂
    耳、舌頭前端有黑色舌斑，以及尾巴的長毛，就足以確認是
    同一之犬隻？鑑定人答：犬隻的特徵有很多種，每隻犬隻都
    有不同的特徵，要確認是否同一犬隻仍然沒有辦法辨識，需
    要法院判斷。被告訴代問：有無可能另一隻犬隻也有相同特
    徵？鑑定人答：這個問題太籠統，什麼事情都有可能。被告
    訴代問：通常情形要如何確認兩隻犬隻為同一隻？鑑定人答
    ：最主要要用寵物晶片來確認，外表無法做百分之百辨識，
    若這隻犬隻沒有晶片，就很難去做辨識，因非用儀器測量，
    肉眼有一定的不方便，都會有主觀的誤差，剛剛雖然有用外
    觀去看這隻犬隻，但還是無法確認是否為同一犬隻，還是要
    由法院認定，兩造講的都是肉眼特徵，今天只能確認犬隻有
    無兩造所述的外觀。」等語（見本院卷第303至304頁），亦
    即鑑定人表示由狗的外觀並無法辨識是否為同一隻狗，需以
    晶片或儀器方式才可確認等語。另由兩造上開所述，並參酌
    卷附之花蓮縣動植物防疫所111年4月21日花動保字第111000
    1669號函文所附之寵物登記及寵物明細資料等（見本院卷第
    205至209頁），可知系爭犬隻已由被告於110年6月30日帶往
    花蓮縣動植物防疫所植入寵物晶片，另「黑黑」並未有植入
    寵物晶片等情，換言之，「黑黑」既無植入寵物晶片，縱使
    系爭犬隻有原告所舉之5項外觀特徵，亦無法憑此判斷系爭
    犬隻即為原告所稱之「黑黑」。
　4.至於原告提出之上開其所述之中間人與被告對話資料內容記
    載「身分不詳之人（即原告稱作中間人）有張貼原告之尋狗
    啟示及黑黑照片於對話上，並稱：你好！不好意思冒昧打擾
    。我是透過臉書間接得知您近期有收養一隻黑色流浪犬，請
    問您是這隻狗狗的主人嗎？之前照料這隻狗狗的人很擔心狗
    狗的安危，可否麻煩您協助確認一下，謝謝！被告：可能是
    ，特徵有像。身分不詳之人：感謝回覆！之前照料這隻狗狗
    的人想問您是否能提供一些狗狗現在的照片？她想知道狗狗
    過得好不好這樣。被告：我是問那邊的同學，說已經在那邊
    好一陣子了，都沒看到主人也沒項圈，加上取掃了兩家晶片
    都沒有，每天晚上又看到他在追車，怕被車撞，才決定領養
    。身分不詳之人：了解！我會轉告他原委的。身分不詳之人
    ：被告：前餵養者雖然有幫他結紮，但放養不上牽繩也太危
    險了吧！這樣是真的有保障他的生命安全嗎？身分不詳之人
    ：鵝！我同意您說的，但我也只是代為聯繫而已，總之我會
    將照片和您的愛心確實轉達的。好可愛！被告：小黑狗在我
    家會好好過日子的，打晶片那天就順便把疫苗除蟲都做了。
    請轉告前飼主，謝謝他以前的照顧，我也不想受到打擾。但
    以後還有養狗或真的愛他關心他就別放養，都帶去結紮了怎
    麼會沒辦法打晶片。身分不詳之人：了解！我會轉達的！」
    等語（見本院卷第33至39頁），欲證明被告已自認其占有之
    系爭犬隻即為原告飼養之「黑黑」，被告就此則辯稱：被告
    的意思是本來以為這隻犬隻可能是原告的，故才通知原告來
    看，是否為原告的犬隻，但經過雙方溝通之後，發現原告的
    犬隻一直都是住在職訓中心內，但被告的犬隻是一直在外面
    走來走去，另外原告說那隻犬隻因為有人照顧，故長的胖胖
    的不像流浪狗，但被告發現系爭犬隻的時候，牠是瘦瘦弱弱
    且到處追車及會向路人討食，被告當下不忍，才會予以收留
    ，因此從發現地點及長相判斷，兩隻犬隻並非同一犬隻。對
    話中提到「小黑狗在我家會好好過日子的」、「請轉告前飼
    主，謝謝他以前的照顧」這句話的意思重點在於對話內容裡
    的最後一句話「我也不想受到打擾」，也已經打了晶片，意
    思是我已經以所有權人的意思，無主物先占，取得這隻犬隻
    的所有權，因為現在的狀況是有人主張這隻犬隻是他的，故
    不管前飼主為何人，都不要再打擾被告，所謂謝謝他的照顧
    ，其實只是客套話等語（見本院卷第306至307頁）。由上開
    對話內容上下文觀之，上開身分不詳之人先將「黑黑」之照
    片等傳送給被告看，被告看完後先回覆「可能是，特徵有像
    」等語，可見被告亦無法單憑該照片即斷定被告當時所收養
    之系爭犬隻即為「黑黑」。至於雖然後面有提到「小黑狗在
    我家會好好過日子的」、「請轉告前飼主，謝謝他以前的照
    顧」等語，但核該語句，被告並未直接承認系爭犬隻即為原
    告所飼養之「黑黑」，且被告於對話中所述有關其發現系爭
    犬隻之過程即「我是問那邊的同學，說已經在那邊好一陣子
    了，都沒看到主人也沒項圈，加上取掃了兩家晶片都沒有，
    每天晚上又看到他在追車，怕被車撞，才決定領養」等語，
    亦與原告所述之「黑黑」活動範圍在系爭中心等語不同，而
    再參酌鑑定人上開所述難以從外觀照片判斷兩隻狗是否為同
    一隻狗。是被告所述其於對話內表示「小黑狗在我家會好好
    過日子的，打晶片那天就順便把疫苗除蟲都做了。請轉告前
    飼主，謝謝他以前的照顧，我也不想受到打擾」，其重點放
    在「我也不想受到打擾」等語，前面是客套話等情，並非全
    然無憑。故本院認尚難以該段對話資料即可證明「黑黑」即
    為系爭犬隻。
　5.又原告所提之前揭附圖即尋狗啟事、「黑黑」之照片、友博
    動物醫院110年7月5日收據、網路電話通路紀錄、狗狗健康
    護照照片等，經核仍無法證明「黑黑」即為系爭犬隻。據上
    ，本院審酌上開事證，認原告所提之前揭事證均無法證明「
    黑黑」與被告現占有之系爭犬隻為同一隻狗，故原告此部主
    張，並無理由。
　㈡原告本件請求被告返還「黑黑」即其所謂之系爭犬隻，有無
    理由？　　
    按無法律上之原因而受利益，致他人受損害者，應返還其利
    益。雖有法律上之原因，而其後已不存在者，亦同。因故意
    或過失，不法侵害他人之權利者，負損害賠償責任。故意以
    背於善良風俗之方法，加損害於他人者亦同。違反保護他人
    之法律，致生損害於他人者，負賠償責任。但能證明其行為
    無過失者，不在此限。所有人對於無權占有或侵奪其所有物
    者，得請求返還之。對於妨害其所有權者，得請求除去之。
    有妨害其所有權之虞者，得請求防止之。前項規定，於所有
    權以外之物權，準用之。民法第179條、第184條、第767條
    定有明文。原告既無法證明「黑黑」即其所謂之系爭犬隻，
    已如上述，故原告依上開規定，請求被告返還「黑黑」即其
    所謂之系爭犬隻，並無理由。
四、從而，原告依上開規定，請求判如訴之聲明所示，為無理由
　　，應予駁回。
五、本件事證已臻明確，兩造其餘攻擊、防禦方法及證據，經核
    均與結論之判斷，不生影響，爰不一一論述，附此敘明。
六、訴訟費用負擔之依據：民事訴訟法第78條。
中　　華　　民　　國　　111 　年　　6 　　月　　29　　日
                  花蓮簡易庭    法  官  鍾志雄
以上正本係照原本作成。
如不服本判決，應於送達後20日內，向本院提出上訴狀並表明上
訴理由(均須按他造當事人之人數附繕本並繳納上訴裁判費)。如
委任律師提起上訴者，亦應一併繳納上訴審裁判費。
中　　華　　民　　國　　111 　年　　6 　　月　　29　　日
                                書記官  胡釋云